【裁判字號】    97,訴,3063
【裁判日期】    971230
【裁判案由】    偽造文書等
【裁判全文】
臺灣板橋地方法院刑事判決              97年度訴字第3063號
公  訴  人  臺灣板橋地方法院檢察署檢察官
被      告  乙○○
上列被告因偽造文書等案件，經檢察官提起公訴（九十七年度偵
字第一六七三三號），本院判決如下：
    主  文
乙○○共同偽造公文書，足以生損害於公眾及他人，處有期徒刑
壹年貳月。扣案如附表所示之物均沒收。
    事  實
一、乙○○於民國九十七年五月初某日，經由網路上友人介紹向
    不詳真實姓名年籍之成年男子應徵工作後，遂與該名男子及
    不詳真實姓名年籍綽號「小虎」之成年男子等人，合組詐欺
    集團，共同基於意圖為自己不法所有及偽造公文書、偽造特
    種文書、冒充公務員行使職權等之犯意聯絡，先由該詐欺集
    團成員事先偽造如附表編號三至八所示之「台中地方法院地
    檢署監管科」公文、「台中地方法院行政凍結管收執行命令
    」、「臺灣台北地方法院」收據、「臺灣台中地方法院」收
    據、「臺灣高雄地方法院」收據等公文書，並偽造如附表編
    號一所示之「台北地方法院」公印，暨如附表編號二所示「
    台北地檢署」識別證後，由乙○○提供其本人照片貼在如附
    表編號二所示之「台北地檢署監管科葉家明」識別證上，以
    上所為足以生損害於臺灣臺北地方法院、臺灣臺中地方法院
    、臺灣臺中地方法院檢察署等各該機關對於所屬人員管理、
    職務執行之正確性及司法文書之公信力及葉家明本人之利益
    。其後於九十七年五月三十日十時許，該詐欺集團成員，佯
    以中國信託銀行行員名義，撥打電話與甲○○聯繫，謊稱有
    自稱李國政之人要提領其帳戶內新臺幣（下同）二十八萬元
    ，經甲○○告知並未在中國信託銀行開戶，遂稱應係偽造帳
    戶，並稱將為其轉接給台中之警察接聽處理，經冒稱警察之
    人向甲○○詢問其年籍資料及銀行開戶情形後，再轉接給冒
    稱「陳清茂檢察官」之人接聽，復佯稱因要調查銀行行員洩
    密案件，將凍結甲○○在銀行之所有帳戶內之款項，為安全
    起見，要求甲○○將帳戶內之款項提領出來交付法院監管，
    並將派台北地檢署監管科人員「葉家明」前來取錢，雙方遂
    相約在臺北縣永和市○○路二０二號秀朗國小門口交付款項
    ，致甲○○陷於錯誤，依指示至臺灣銀行永和分行提領一百
    四十五萬元，而該詐欺集團則指派綽號「小虎」之人陪同乙
    ○○前去收款，並將如附表所示之物品交予乙○○以便出示
    並取信於甲○○使用。嗣於同日十五時四十分許，乙○○持
    前述偽造之「葉家明」識別證及偽造之公文書等，至秀朗國
    小前，欲向甲○○收取一百四十五萬元時，因甲○○在臺灣
    銀行永和分行提款時經該分行駐衛警查覺有異而通報警方，
    由警方陪同王秀貞前去交款，經冒稱陳清茂檢察官之人在電
    話中告知甲○○取款之人即係前來秀朗國小前之乙○○時，
    為警當場查獲乙○○，並於乙○○身上扣得如附表所示之物
    ，致該詐欺集團未能取得詐騙款項一百四十五萬元而未得逞
    。
二、案經臺北縣政府警察局永和分局報告臺灣板橋地方法院檢察
    署檢察官偵查起訴。
    理  由
一、前揭事實，業據被告乙○○在本院審理時坦承不諱，並經證
    人即被害人甲○○於警詢時及偵查中證述屬實，並有扣案如
    附表所示之物足資佐證。復按共同正犯之成立，祇須具有犯
    意之聯絡，行為之分擔，既不問犯罪動機起於何人，亦不必
    每一階段犯行，均經參與，最高法院三十四年上字第八六二
    號判例要旨可資參照；再按共同實施犯罪行為之人，在合同
    意思範圍以內，各自分擔犯罪行為之一部，相互利用他人之
    行為，以達其犯罪之目的者，即應對於全部所發生之結果，
    共同負責；共同正犯間非僅就其自己實施之行為負其責任，
    並在犯意聯絡之範圍內，對於其他共同正犯所實施之行為，
    亦應共同負責，最高法院三十二年上字第一九０五號判例亦
    資參照。是以如附表編號一至八所示之物雖非由被告所偽造
    ，然該詐欺集團成員本有各自之分工，或係負責招攬新進成
    員，或係負責撥打電話從事詐騙，或係負責偽造公文書、公
    印、印章，或係負責收取款項及匯款轉帳之車手，參諸前開
    說明，各該成員在加入該詐欺集團後，就該詐欺集團所實行
    之全部犯罪行為，均應共同負責，則被告就偽造公文書、偽
    造特種文書、冒充公務員行使職權及詐欺等各該行為，與所
    屬詐欺集團成員間，均有犯意聯絡及行為分擔，均為共同正
    犯。又查，刑法上偽造文書罪，係著重於保護公共信用之法
    益，即使該偽造文書所載名義制作人實無其人，而社會上一
    般人仍有誤信其為真正文書之危險，仍難阻卻犯罪之成立，
    況犯罪人所偽造之機關現仍存在，其足生損害於該機關及被
    害人，彰彰明甚，被告偽造前開公文書、識別證及收據等後
    持以行使詐財，自應依刑法第五十五條前段，從一重論處行
    使偽造公文書罪刑（最高法院五十四年度台上字第一四０四
    號判例意旨可參）。查本件遭被告偽造並持以行使公文書之
    機關有臺灣臺北地方法院、臺灣臺中地方法院、臺灣臺中地
    方法院檢察署等，雖有部分偽造之機關名稱與現存之政府機
    關名稱略有出入，惟此並不影響被告所為上開犯行致生損害
    於該等機關公信力之認定；又被告行使偽造之公文書中尚有
    所謂「地檢署監管科」此一機關，不論檢察署有無監管科，
    依上說明，前述文書自亦屬偽造之公文書，其所為自足以生
    損害於各該機關對於所屬人員管理、職務執行之正確性、司
    法文書之公信力及所假冒之人之利益，當無疑義。綜上所述
    ，本件事證明確，被告前開犯行洵堪認定，應予依法論科。
二、按所謂文書，乃以文字或符號為一定之意思表示，具有存續
    性，以為法律上或社會生活上重要事項之證明者而言，故不
    論係影本或原本，若有上述文書之性質，均屬文書之範疇。
    次按刑法上所稱之公文書，係指公務員職務上製作之文書。
    若由形式上觀察文書之製作人為公務員且文書之內容係就公
    務員職務上之事項所製作，即使該偽造之公文書上所載製作
    名義機關不存在或該文書所載之內容並非該管公務員職務上
    所管轄，惟社會上一般人無法辨識而仍有誤信其為真正之危
    險時，仍難謂其非公文書。復按，刑法所謂公印，係指公署
    或公務員職務上所使用之印信而言，又所謂公印或公印文，
    係專指表示公署或公務員資格之印信而言，即俗稱大印與小
    官印及其印文（最高法院二十二年上字第一九０四號及六十
    九年台上字第六九三號判例參照）；公印之形式凡符合印信
    條例規定之要件而製頒，無論為印、關防、職章、圖記，如
    足以表示其為公務主體之同一性者，均屬之（最高法院八十
    九年台上字第三一五五號判決參看）。而不符印信條例規定
    或不足以表示公署或公務員之資格之印文，即不得謂之公印
    文，僅為普通印文。核被告所為，係犯刑法第二百十一條偽
    造公文書罪、同法第二百十二條偽造特種文書罪、同法第一
    百五十八條第一項冒充公務員行使職權罪及同法第三百三十
    九條第三項、第一項詐欺取財未遂罪。又被告偽造公印、公
    印文及印文為偽造公文書之部分行為，不另論罪，起訴書贅
    引刑法第二百十八條第一項之偽造公印文罪，容有未洽，應
    予刪除。又被告與不詳真實姓名年籍綽號「小虎」之成年男
    子及所屬該詐騙集團成員間，就前揭偽造公文書、偽造特種
    文書、冒充公務員行使職權、詐欺取財未遂等犯行，具有犯
    意聯絡及行為分擔，均為共同正犯。再查，被告與所屬該詐
    騙集團成員共同持偽造之公文書、特種文書、冒充公務員
    而向被害人詐騙財物之行為，就社會一般通念，應僅認為只
    有一個偽造之公文書、特種文書、冒充公務員而向被害人詐
    騙財物之行為，立法雖將牽連犯規定刪除，惟若將上開行為
    評價為法律犯罪概念之數行為，而予以併合處罰，將難契合
    人民感情，是宜認被告係出於一個犯意，實行一個犯罪行為
    ，而侵害國家、社會及個人法益，該當於偽造公文書、偽造
    特種文書、冒充公務員行使職權及詐欺取財罪之犯罪構成要
    件，係一行為觸犯數罪名，為想像競合犯，應依刑法第五十
    五條規定，從一重之偽造公文書罪處斷。又起訴書雖未論及
    被告另涉犯刑法第二百十二條偽造特種文書（識別證部分）
    、同法第一百五十八條第一項冒充公務員行使職權罪，惟此
    部分犯罪事實業已於起訴事實內敘明，且與起訴部分具有想
    像競合犯之裁判上一罪關係，本院自得併予審理，附此敘明
    。爰審酌邇來電話詐欺集團橫行，因利用進步傳輸科技之故
    ，偵查此類犯罪已苦無良好對策，一般人縱未受騙，亦頗受
    騷擾，而本件詐騙模式，猶變本加厲，進而偽造司法機關公
    文書以取信受害人，堂而皇之冒充司法人員僭行職權，其污
    衊司法，無以為甚，且嚴重影響國家經濟秩序及社會治安，
    破壞民眾對於司法行政機關之信任，犯罪所生之危害程度甚
    鉅，被告行為應予嚴重非難，惟被告於犯罪後在本院審理時
    尚能坦認犯行，且擔任詐騙集團中風險最高之取款人，顯非
    屬該集團核心成員，並斟酌被害人甲○○因適時報警並未有
    財產損失等一切情狀，量處如主文所示之刑，以示懲儆。
三、扣案如附表編號一所示偽造之印章，不問屬於犯人與否，應
    依刑法第二百十九條規定宣告沒收；再扣案如附表編號二至
    九所示之物，係屬被告及所屬詐欺集團所有之物，係供渠等
    犯罪所用及犯罪預備之物，應依刑法第三十八條第一項第二
    款規定宣告沒收，至如附表編號六至八所示偽造之公文書上
    所偽造如附表所示之公印文、印文及署押，因已包含其中，
    自無庸重複諭知沒收。又如附表編號六、七所示偽造公文書
    上所偽造之「檢察行政處鑑」公印文及「法務部行政執行署
    台北執行處凍結管收命令印」印文，因印章並未扣案，無法
    證明確有偽造之印章存在，故不依刑法第二百十九條規定宣
    告沒收印章，附此敘明。
據上論斷，應依刑事訴訟法第二百九十九條第一項前段，刑法第
二十八條、第二百十一條、第二百十二條、第一百五十八條第一
項、第三百三十九條第三項、第一項、第五十五條、第二百十九
條、第三十八條第一項第二款，刑法施行法第一條之一，判決如
主文。
本案經檢察官顏妃琇到庭執行職務。
中    華    民    國    97    年    12    月    30    日
                  刑事第七庭  審判長法  官  潘翠雪
                                    法  官  楊明佳
                                    法  官  王士珮
以上正本證明與原本無異
如不服本判決應於送達後10日內向本院提出上訴狀
                                    書記官  郭晉良
中    華    民    國    97    年    12    月    30    日
附錄本案論罪科刑法條全文：
中華民國刑法第一百五十八條
冒充公務員而行使其職權者，處三年以下有期徒刑、拘役或五百
元以下罰金。
冒充外國公務員而行使其職權者，亦同。
中華民國刑法第二百十一條
偽造、變造公文書，足以生損害於公眾或他人者，處一年以上七
年以下有期徒刑。
中華民國刑法第二百十二條
偽造、變造護照、旅券、免許證、特許證及關於品行、能力服務
或其他相類之證書、介紹書，足以生損害於公眾或他人者，處一
年以下有期徒刑、拘役或三百元以下罰金。
中華民國刑法第三百三十九條
意圖為自己或第三人不法之所有，以詐術使人將本人或第三人之
物交付者，處五年以下有期徒刑、拘役或科或併科一千元以下罰
金。
以前項方法得財產上不法之利益或使第三人得之者，亦同。
前二項之未遂犯罰之。
附表：
┌──┬────────────────┬─────┬───┐
│編號│        扣  案  物  品          │數  量    │持有人│
├──┼────────────────┼─────┼───┤
│ 一 │偽造之「台北地方法院」印章      │壹枚      │乙○○│
├──┼────────────────┼─────┼───┤
│ 二 │偽造之「台北地檢署監管科葉家明」│壹張      │乙○○│
│    │識別證（貼有乙○○相片）        │          │      │
├──┼────────────────┼─────┼───┤
│ 三 │偽造之「臺灣高雄地方法院」空白收│貳拾柒份  │乙○○│
│    │據（一式三聯）                  │          │      │
├──┼────────────────┼─────┼───┤
│ 四 │偽造之「臺灣台中地方法院」空白收│拾陸份    │乙○○│
│    │據（一式三聯）                  │          │      │
├──┼────────────────┼─────┼───┤
│ 五 │偽造之「臺灣台北地方法院」空白收│壹本+ 肆份│乙○○│
│    │據（一式三聯）                  │          │      │
├──┼────────────────┼─────┼───┤
│ 六 │偽造之「台中地方法院地檢署監管科│壹紙（其上│乙○○│
│    │九十六年度存字第六八一號」公文書│有偽造之「│      │
│    │一份（註：其上記載甲○○於97年5 │檢察行政處│      │
│    │月30日受監管清查145 萬元）      │鑑」公印文│      │
│    │                                │壹枚）    │      │
├──┼────────────────┼─────┼───┤
│ 七 │偽造之「台中地方法院行政凍結管收│壹紙（其上│乙○○│
│    │執行命令」一份（註：其上記載王秀│有偽造之「│      │
│    │真涉及非法資金洗錢一案予以凍結管│檢察行政處│      │
│    │收）                            │鑑」公印文│      │
│    │                                │壹枚及偽造│      │
│    │                                │之「法務部│      │
│    │                                │行政執行署│      │
│    │                                │台北執行處│      │
│    │                                │凍結管收命│      │
│    │                                │令印」印文│      │
│    │                                │壹枚）    │      │
├──┼────────────────┼─────┼───┤
│ 八 │偽造之「臺灣台北地方法院」收據（│壹份（其上│乙○○│
│    │一式三聯，其上記載：繳款人甲○○│有偽造之「│      │
│    │，實收金額一百四十五萬元等字樣）│台北地方法│      │
│    │                                │院」公印文│      │
│    │                                │共計枚及│      │
│    │                                │偽造之「葉│      │
│    │                                │家明」署押│      │
│    │                                │共計枚）│      │
├──┼────────────────┼─────┼───┤
│ 九 │行動電話（含門號0000000000號、  │貳支      │乙○○│
│    │0000000000號SIM卡各一張）       │          │      │
└──┴────────────────┴─────┴───┘


司法院資訊處製作；財團法人民間司法改革基金會備份。
